【裁判字號】    97,上更(一),338
【裁判日期】    971203
【裁判案由】    毒品危害防制條例
【裁判全文】
臺灣高等法院臺南分院刑事判決     97年度上更(一)字第338號
上  訴  人  臺灣雲林地方法院檢察署檢察官
上  訴  人
即  被  告  甲○○
                    現於臺灣雲林監獄執行中
選任辯護人  洪梅芬律師
            李季錦律師
            涂欣成律師
上列上訴人因被告違反毒品危害防制條例案件，不服臺灣雲林地
方法院九十五年度訴字第六八一號中華民國九十六年十一月二十
一日第一審判決（起訴案號：臺灣雲林地方法院檢察署九十五年
度偵字第八七０號），提起上訴，經本院判決後由最高法院發回
更審，判決如下：
    主  文
原判決撤銷。
甲○○無罪。
    理  由
壹、公訴意旨略以：被告甲○○前有多次毒品前科，詎不知悔改
    ，明知安非他命係毒品危害防制條例第二條第二項第二款所
    列之第二級毒品，依法不得販賣，竟意圖營利，自民國九十
    三年底某日起至九十四年十月間某日止，由湯協倉以電話與
    甲○○持用之0000000000號手機聯絡後，或在其位於雲林縣
    西螺鎮○○路三三三巷六號住處或在湯協倉位在雲林縣莿桐
    鄉埔子村十三鄰榮村五十五號住處或在程立仁位在雲林縣斗
    六市○○路六六五巷十七弄六號住處，以安非他命每錢約新
    臺幣三千至五千元不等價格，連續販賣安非他命予湯協倉、
    程立仁及李忠信三人多次，嗣於警偵辦湯協倉、程立仁及李
    忠信三人之竊盜案件時，始循線查獲上情。因認被告涉犯違
    反毒品危害防制條例第四條第二項販賣第二級毒品安非他命
    罪（公訴人誤載為違反毒品危害防制條例第四條第一項販賣
    第一級毒品罪）云云。
貳、按被告以外之人於審判外之言詞或書面陳述，除法律有規定
    者外，不得作為證據。被告以外之人於檢察事務官、司法警
    察官或司法警察調查中所為之陳述，與審判中不符時，其先
    前之陳述具有較可信之特別情況，且為證明犯罪事實存否所
    必要者，得為證據。刑事訴訟法第一百五十九條第一項、第
    一百五十九之二分別定有明文。所謂「具有較可信之特別情
    況」，係指證人於司法警察調查中所為之陳述，與審判中不
    符，而其先前之陳述，從客觀上之環境或條件等情況加以觀
    察，有足以取代審判中交互詰問之可信性保證者而言。證人
    所為之先前陳述，相較於審判中之陳述，是否具有更可信之
    特別情況，應依其陳述時外部之客觀情況判斷；而所謂「特
    別可信性」，係指陳述是否出於供述者之真意、有無違法取
    供情事之信用性而言，故應就偵查或調查筆錄製作之原因、
    過程及其功能等加以觀察其信用性，據以判斷該傳聞證據是
    否有特別可信之情況而例外具有證據能力。本案證人湯協倉
    、程立仁、李忠信於警詢之證述，固係傳聞，惟渠等於警詢
    中就曾否向被告購買安非他命一節，與渠等於原審審理時之
    證述，非全然相符致未有一致。而湯協倉、程立仁、李忠信
    三人於警詢時，均經告知其得行使之權利，經其同意後始接
    受訊問，且先經訊問相關案情，由證人湯協倉、程立仁、李
    忠信等一一陳述後，始經記載於警詢筆錄之中，並經證人確
    認筆錄無誤後，始簽名並按捺指印，全程並經錄音存證，無
    不法取供情事等情，有各該筆錄在卷可憑，足見該警詢筆錄
    確係本於湯協倉、程立仁、李忠信之供述內容製作而成，且
    符合取證之合法程序，而該警詢筆錄均較審理時為早，就人
    之記憶而言，亦較鮮明，則湯協倉、程立仁、李忠信於警詢
    中所為之供述，自具有較可信之特別情況，且渠等於警詢中
    所為之供述，復為證明被告犯罪事實存否所必要，揆諸上開
    規定，自得採為證據。（至湯協倉、程立仁、李忠信於警詢
    陳述內容是否與事實相符，即其證明力之高低，此為另一問
    題，不容混淆，最高法院九十六年度臺上字第五五一六號判
    決意旨參照）。被告及其辯護人主張證人湯協倉、程立仁、
    李忠信於警詢之證述，均無證據能力云云，尚非可採。
、按犯罪事實應依證據認定之，無證據不得認定犯罪事實；又
    不能證明被告犯罪者，應諭知無罪之判決；刑事訴訟法第一
    百五十四條第二項、第三百零一條第一項分別定有明文。又
    所謂犯罪事實之證據，係指足以認定被告確有犯罪行為之積
    極證據而言，該項證據且須適合被告犯罪事實之認定，始得
    採為斷罪資料，最高法院著有二十九年上字第三一０五號、
    五十三年台上字第二七五０號判例足資參照。又施用毒品者
    ，其所稱向某人購買之供述，須補強證據以擔保其供述之真
    實性。良以施用毒品者其供述之憑信性本不及於一般人，況
    施用毒品者其供出來源，因而破獲者，法律復規定得減輕其
    刑，其有為偵查機關誘導、或為邀輕典而為不實之陳述之可
    能，其供述之真實性自有合理之懷疑。是本院一貫之見解，
    認施用毒品者關於其向某人購買毒品之供述，必須補強證據
    佐證，以擔保其供述之真實性，俾貫徹刑事訴訟無罪推定及
    嚴格證明之基本原則。而茲所謂補強證據，指其他有關證明
    施用毒品者之關於毒品交易之供述真實性之相關證據而言，
    必須與施用毒品者關於毒品交易之供述，具有相當程度之關
    連性，而足使一般人對施用毒品者關於毒品交易之供述，並
    無合理之懷疑存在，而得確信其為真實，始足當之（參照最
    高法院九十四年台上字第二０三三號判決意旨）。
肆、本件公訴人認被告甲○○涉有上揭罪嫌，無非係以：(一)被告
    甲○○之供述。(二)證人湯協倉、程立仁、李忠信之證述。(三)
    證人湯協倉、程立仁、李忠信前科紀錄表及臺灣嘉義地方法
    院九十四年度易字第四二０號判決等為其論據。訊據被告堅
    持否認上開犯行，辯稱：我跟湯協昌是在朋友家裡施用毒品
    時認識的，此前只見過湯協昌二次，從來沒有拿過毒品給湯
    協昌，我也不知道湯協昌在做何事，有一次湯協昌打電話給
    我，說他們（即湯協昌、程立仁、李忠信）有一批手錶，問
    我可不可以幫他們銷售，湯協昌約我到他家裡看，他有拿一
    支樣本給我看，我說沒有辦法，因手錶都有編號，手錶是鱷
    魚牌，我不知道手錶的價值，當時我是在菜市場賣菜，後來
    湯協昌說他缺錢，拿了一對手錶來給我，因我朋友阿雄即邱
    黃常有缺手錶，我就介紹邱黃常向湯協昌買，阿雄把錢給我
    ，我再轉交給湯協昌，手錶也是湯協昌拿給我，我再轉交給
    邱黃常，手錶一對是五千元，阿雄看了喜歡所以他買了二對
    共一萬元，二對手錶是先後隔了一星期交易的，錢跟物都是
    我經手轉交。見過程立仁二次，是在湯協昌要交付手錶給我
    的時候，至於湯協昌要向誰買毒品，我並不知情等語。經查
    ：
一、據證人湯協倉於警詢供稱：我自九十三年底起至九十四年十
    月二十日止，以二千至三千五百元不等之價格向被告購買甲
    基安非他命云云（見警卷第十四頁）；嗣於偵查中證稱：我
    自九十三年認識被告時起就向被告購買甲基安非他命，均係
    撥打被告尾數五七五號之手機號碼（即0000000000號）與被
    告聯絡，每次均以三千元之價格向被告購買甲基安非他命半
    錢，談妥後被告會將甲基安非他命送到我家，交易次數多到
    難以計算云云（見九十五年度偵字第八七０號卷第十六至十
    七頁）；再於原審證稱：伊自九十三年十二月起至九十四年
    九月底止，平均一星期向被告購買一次甲基安非他命，總共
    購買約四十次，購買價格有三千元，也有五千元，五千元的
    次數比較少，僅有七、八次，其餘都是三千元的，三千元約
    可購得半錢之甲基安非他命，我多半是以其0000000000號行
    動電話撥打被告0000000000號手機號碼與被告聯絡購買甲基
    安非他命事宜，交易談成後，有時候我騎機車去被告西螺家
    拿，有時候被告拿到我家，沒有其他方式。我向被告買安非
    他命用錢買的，一手交錢，一手交貨。但其中有十四至十五
    次沒有交易成功，因為被告沒有甲基安非他命可賣云云（見
    原審卷第一五三至一六二頁）。就上開證人湯協倉之證詞觀
    之，證人湯協倉於原審中證述向被告購買甲基安非他命之時
    間、地點、次數及金額，與其在警詢及偵查中之證述內容多
    所不符，已有瑕疵。再證人湯協倉每一星期均需向被告購買
    甲基安非他命一次供己施用，業經證人湯協倉證述明確（見
    原審卷第一五四頁反面）顯見湯協倉毒癮甚重，需每星期購
    買甲基安非他命施用方能抑制毒癮發作，然湯協倉亦證稱亦
    向被告購買甲基安非他命約有十四至十五次沒有交易成功云
    云（見原審卷第一六０至一六一頁反面），則湯協倉在毒癮
    發作，又如其所述無法向被告購得甲基安非他命之情況下，
    向其他藥頭購買甲基安非他命施用即屬不難想像之事，惟證
    人湯協倉卻於原審證稱伊購買甲基安非他命之來源僅有被告
    一人（見原審卷第一八三頁），此意味著湯協倉在如其所述
    向被告購毒未果，無甲基安非他命可供施用時（如湯協倉所
    述有十四至十五次沒有交易成功，在湯協倉供證無其他藥頭
    之情形下，即代表有十四個或十五個禮拜無甲基安非他命可
    供施用），即可能斷然拒絕甲基安非他命之誘惑，果爾，證
    人湯協倉所述即與一般染有毒癮之人的行為模式不符，與常
    情有違，益徵證人湯協倉前述證詞充滿矛盾，亦不合情理。
    再者，證人湯協倉證述自九十三年十二月起至九十四年九月
    止，多半以其0000000000號行動電話撥打被告0000000000號
    手機號碼與被告聯絡購買甲基安非他命。惟依卷附臺灣雲林
    地方法院檢察署檢察官於九十四年五月十九日、六月十六日
    、七月六日、七月十四日、八月三日核發對被告前述手機號
    碼之通訊監察書（臺灣雲林地方法院檢察署九十四年雲檢明
    愛監續字第四四九號、第五三五號、第五八九號、第六一六
    號、第六八七號），交法務部調查局、內政部警政署刑事警
    察局執行通訊監察，再由法務部調查局調查員將該門號之通
    話監察內容整理成之通訊監察譯文，均未見湯協倉以上開門
    號之行動電話與被告通話之監聽內容（見九十三年他字第一
    ０三五號卷），倘湯協倉確曾於上開期間內撥打被告如前述
    之行動電話向被告洽購甲基安非他命，自難逃通訊監察之掌
    握，是證人湯協倉前揭證述與卷內客觀證據資料不相符合，
    無從遽信，難以資為被告不利之證明。
二、據證人程立仁於警詢時供稱：我不曾出面向被告購買毒品，
    我如果要購買毒品就會交代湯協倉打電話給被告甲○○，由
    湯協倉出面與被告交易；另一購買毒品管道是由李忠信聯絡
    綽號「大胖明」，由李忠信與「大胖明」交易。每次購買毒
    品數量分別為一萬元至二萬元不等，購得毒品後無償提供湯
    協倉、李忠信吸食，曾向被告購買約二十次云云（見警卷第
    十九至二十頁）；復於偵訊證稱：我於九十四年八月至十月
    間，委託湯協倉或李忠信向被告購買甲基安非他命，每次均
    以二萬元購買甲基安非他命，次數約五、六次云云（見九十
    五年度偵字第八七０號卷第十六頁）；再於原審證稱：我於
    九十四年八月至十月間，曾指示湯協倉或李忠信以二萬元之
    價格對外購買甲基安非他命，我叫湯協倉與李忠信各去過二
    、三次等情（見原審卷第一六七頁）。倘程立仁上開供述屬
    實，然其既均係委由湯協倉或李忠信對外購買甲基安非他命
    ，其應未曾當面與販賣甲基安非他命者接觸見面，則湯協倉
    或李忠信是否曾向被告購買甲基安非他命，證人程立仁要無
    從親眼見聞。此觀證人程立仁於原審亦證稱：我聽說他們（
    即湯協倉與李忠信）是跟一位叫做「阿賢」的人買，伊不確
    定「阿賢」是否即係被告，是我在警局才知道「阿賢」就是
    被告等語（見原審卷第一六九至一七０頁）自明。是證人程
    立仁於警詢及偵查中供稱被告係其毒品供應來源，要屬片面
    推測之詞。又證人程立仁雖證稱要購買毒品就會交代湯協倉
    打電話給被告甲○○云云。惟臺灣雲林地方法院檢察署檢察
    官於九十四年五月十九日、六月十六日、七月六日、七月十
    四日、八月三日核發對被告前述手機號碼為之通訊監察，均
    未見湯協倉手機號碼與被告通話之監聽內容，有如前述，足
    見證人程立仁供稱其所施用毒品來源係湯協倉購自被告云云
    ，與卷內客觀證據資料不相符合，亦無從憑信，難以資為被
    告不利之證明。再者，證人程立仁供稱交付湯協倉購買毒品
    款項為二萬元，與湯協倉供稱向被告購買安非他命每次為二
    千元、三千、三千五百元、五千元之金額亦不相符，益見湯
    協倉前開證述，不可採信。
三、據證人李忠信於警詢中供稱：我於九十四年九月初委託湯協
    倉向綽號「阿賢」之男子以五千元之價格購買約一錢重之甲
    基安非他命約二、三次云云（見警卷第二五頁）；嗣於偵查
    中證稱：我警詢所述實在，都是委託老倉（湯協倉）向被告
    購買的，記得有二次，都是在九十四年八月間，每次以五千
    元購得約一錢重的甲基安非他命云云（見九十五年度偵字第
    八七０號卷第四０、四一頁）。再於原審證稱：我沒有跟甲
    ○○買過毒品，但有透過湯協倉向綽號「阿賢」的人買過毒
    品安非他命。那些安非他命施用二、三次，不是買二、三次
    ，只有透過湯協倉買過一次云云（原審卷第一七四至一八二
    頁）。證人李忠信就其曾經委託湯協倉購買毒品之時間，於
    警詢中供稱係九十四年九月初，於偵查中則供稱係九十四年
    八月間；而關於委託購買之次數，於警詢中供稱約二、三次
    ，於偵查中供稱有二次，嗣於原審則證稱只有一次，先後供
    述不一，已有瑕疵。再者，倘李忠信上開供述屬實，然其既
    係委由湯協倉對外購買甲基安非他命，其應未曾當面與販賣
    甲基安非他命者接觸見面，則湯協倉是否曾向被告購買甲基
    安非他命，證人程立仁要無從親眼見聞，是證人程立仁供稱
    被告係其毒品供應來源，要屬片面推測之詞，亦無從資為被
    告不利之證明。
四、公訴人雖又以被告已供認：湯協倉於九十四年十月初或中旬
    拿一組對錶到伊住處，要伊幫忙介紹朋友買受；再隔一星期
    左右，湯協倉要伊到程立仁家，由程立仁拿一組對錶給湯協
    倉轉交給伊，要伊介紹朋友買受等語，因認被告收受湯協倉
    交付對錶二對係購買安非他命之對價云云。惟查：
（一）證人湯協倉於原審證稱：伊有拿二對對錶跟甲○○換安非
      他命，那是在九十四年十月初，在伊家（換）一次，在西
      螺（換）一次，兩組對錶，一次一組。二次相隔約一星期
      」等語（見原審卷第一五六頁）。然證人湯協倉本件施用
      第二級毒品安非他命之犯行，供述其施用之期間僅在九十
      四年十月二十日，且僅施用一次，此為臺灣雲林地方法院
      檢察署檢察官所是認，並以九十四年度毒偵字第一五九九
      號聲請簡易判決處刑，經臺灣雲林地方法院以九十五年度
      嘉簡字第九七號判處有期徒刑三月確定，此有上揭聲請簡
      易處刑書及判決書可考（見原審卷第九九至一０一頁）。
      則證人湯協倉所稱以對錶交換毒品之時間係九十四年十月
      初或中旬計二次，與施用毒品之時間係九十四年十月二十
      日一次，已不一致，難以遽採。
（二）又證人程立仁原審證稱：伊於九十四年十月間，有拿二對
      對錶請湯協倉去買安非他命，第一次好像是在十月初，第
      二次是在十月中旬，但湯協倉是否拿錶去換伊不清楚等詞
      （見原審卷第一六七至一六八頁）。則依證人程立仁所證
      ，其固有拿二對對錶交湯協倉轉交被告，然是否係購買安
      非他命之對價，並未親見，尚無得為被告不利之證明。另
      證人李忠信原審證稱：於九十四年九月初，伊知道有一次
      拿對錶換安非他命，這個手錶是在斗六程立仁家中拿給湯
      協倉，好像是湯協倉自己拿去找被告換的，換的情形伊不
      知道等情（見原審卷第一七五至一七六頁、第一八０頁）
      。則依證人李忠信所證，其亦未親見湯協倉拿對錶為對價
      ，向被告換購安非他命，自亦不得為被告不利之證明。
（三）再被告供稱其自湯協倉處收受之對錶係牙保予邱黃常買受
      乙節，經本院上訴審傳訊邱黃常到庭，據其證稱：「（被
      告說他再九時四年十月間透過朋友拜託，將親旺牌男女對
      錶二組（四個）拿去賣你？）有；（他在九十四年十月底
      ，去你那邊拿回手錶？）是；（親旺牌手錶特徵為何？）
      二組（四個）錶面及錶帶都是黑色的，錶帶是黑色的陶瓷
      錶帶，四個都是陶瓷錶帶。（被告拿錶給你，你有無給他
      錢？）有；（他為何有四個錶可以賣你？）他說他朋友的
      。（被告向你要回手錶，你是否當天還給他？）是，他本
      人到家裡來拿。」等語（見本院上訴審卷第一八九至一九
      三頁），核與被告供述情節相符，其所辯自非無據。
（四）據上所述，被告雖曾自湯協倉處取得二對（四個）手錶，
      然被告僅係代為尋找買主。證人湯協倉雖指稱其以該等對
      錶與被告換安非他命云云，惟其供述顯有瑕疵，有如前述
      ，且是否確有如其所述之「換取」行為，亦乏佐證補強，
      是要難以被告曾自湯協倉處收受對錶，遽認湯協倉係以對
      錶作為為換取安非他命之對價。
五、再門號0000000000號行動電話為被告所持用乙節，被告並不
    爭執，固堪認定。而臺灣雲林地方法院檢察署檢察官於九十
    四年五月十九日、六月十六日、七月六日、七月十四日、八
    月三日核發對被告前述手機號碼之通訊監察書（臺灣雲林地
    方法院檢察署九十四年雲檢明愛監續字第四四九號、第五三
    五號、第五八九號、第六一六號、第六八九號），交法務部
    調查局、內政部警政署刑事警察局執行通訊監察，再由法務
    部調查局調查員將該門號之通話內容整理成通訊監察譯文之
    內容，被告所通話之內容充斥「一兩」、「一錢」、「半Ａ
    」等毒品術語，甚有「這批有個麻黃素的味道。你那邊還要
    三十，下港都二十八而已，上回我拿二十八那批，拿二件，
    那很好銷」（麻黃素即係製造甲基安非他命之原料）等有關
    販賣甲基安非他命之對話，有通訊監察譯文在卷可參（見九
    十三年他字第一０三五號卷）。惟證人湯協倉所使用之電話
    係00-0000000號、0000000000號；程立仁所使用之電話係00
    00000000號；李忠信所使用電話係00-0000000號、00000000
    00號，而被告上揭時日使用之0000000000號行動電話所得之
    通訊監察譯文與之對話之電話號碼，均非湯協倉、程立仁、
    李忠信等三人所用，故亦難依前揭對於被告通訊監察所得，
    認定被告曾經販賣安非他命予湯協倉、程立仁、李忠信三人
    。此外，證人湯協倉、程立仁、李忠信固均有施用第二級安
    非他命之犯行，可認定其有取用安非他命之動機，惟渠取得
    安非他命之途徑，非僅能由被告處取得，證人程立仁曾證稱
    ：其施用毒品來源是要李忠信向綽號「大胖明」者所購買（
    見警卷第十九頁）；證人李忠信證述：其施用之安非他命係
    向綽號「鳳姐」之人購得（見原審卷第一七七頁背面）。是
    亦不得以證人湯協倉、程立仁、李忠信有施用第二級安非他
    命之前科犯行，遽為渠等施用之安非他命購自被告之認定。
伍、綜上所述，本件依現存卷證，尚不足以認定被告確有販賣第
    二級毒品安非他命予湯協倉、程立仁、李忠信之犯行，自應
    諭知無罪之判決。原審法院未詳細勾稽全案證據調查所得，
    即為被告有罪判決（一部有罪，一部不另為無罪諭知），容
    有未洽。檢察官就原判決不另為無罪諭知部分提起上訴，指
    摘原判決不當，為無理由。被告上訴意旨否認犯行，指摘原
    判決論罪科刑判決不當，為有理由，自應由本院將原判決撤
    銷改判，依法為無罪判決之諭知。
陸、至於被告雖供認其明知湯協倉交付之二對手錶係贓物，仍持
    交他人買受，涉犯牙保贓物罪嫌，惟此業經台灣嘉義地方法
    院於九十五年度嘉簡字第三六八號判處有期徒刑五年確定，
    有該判決影本及台灣高等法院被告前案紀錄表在卷可稽，且
    此部分既未經檢察官起訴（起訴書及補充理由書均未論及以
    二對手錶為對價換買安非他命情事），本院自不得就此未經
    起訴案件審酌，併此敘明。
據上論斷，應依刑事訴訟法第三百六十九條第一項前段、第三百
六十四條、第三百零一條第一項前段，判決如主文。
本案經檢察官劉欽銘到庭執行職務。
中    華    民    國    97    年    12    月    3     日
                  刑事第六庭    審判長法  官  董武全
                                      法  官  曾文欣
                                      法  官  杭起鶴
以上正本證明與原本無異。
檢察官如不服本判決應於收受送達後10日內向本院提出上訴書，
其未敘述上訴理由者，並得於提起上訴後10日內向本院補提理由
書。
                                      書記官  魏安里
中    華    民    國    97    年    12    月    3     日


司法院資訊處製作；財團法人民間司法改革基金會備份。
